臺灣士林地方法院民事判決　　　　　　　96年度訴字第1061號
原　　　告　華南商業銀行股份有限公司
法定代理人　甲○○
訴訟代理人　乙○○
被　　　告　丙○○
　　　　　　　　　　　　樓
　　　　　　戊○○
上　一　人
訴訟代理人　丁○○
　　　　　　　　　　　　樓
上列當事人間撤銷贈與等事件，本院於民國96年12月18日言詞辯
論終結，判決如下：
    主  文
被告就附表一所示房地，於民國九十五年十一月二十日、民國九
十五年十一月二十七日所為之贈與契約，及民國九十五年十二月
二十二日以贈與為原因所為之所有權移轉行為應予撤銷。
被告戊○○應將臺北市中山地政事務所於民國九十五年十二月二
十二日以贈與為原因，就附表一所示房地所為之所有權移轉登記
塗銷。
訴訟費用由被告負擔。
    事  實  及  理  由
一、原告起訴主張：被告丙○○於民國94年9 月5 日與伊簽訂保
    證書，約定於新臺幣（下同）2 千萬元之額度內連帶保證訴
    外人陞觀科技股份有限公司（下稱陞觀公司）向伊所負之借
    款等債務。嗣陞觀公司於95年6 月28日及95年11月8 日各向
    伊借款280 萬元及100 萬元，且於95年12月8 日即已因存款
    不足退票後，上開借款視為全部到期。然陞觀公司自96年4
    月16日後連利息亦未支付，迄今尚欠伊本金380 萬元及利息
    、違約金未償還。被告丙○○竟於95年12月22日將附表1 所
    示房地以贈與為原因，移轉所有權予其妻即被告戊○○，顯
    係詐害伊之債權。爰依民法第244 條規定提起本訴，以撤銷
    該詐害債權，及回復原狀等情。並聲明：如主文所示。
二、被告則以：附表2 所示房地為被告共同於92年7 月21日向訴
    外人郭以德購買，伊等各取得應有部分之一半，即如附表1
    所示之應有部分，並向玉山商業銀行股份有限公司（下稱玉
    山銀行）申請房屋貸款760 萬元，以附表2 所示房地設定最
    高限額抵押權910 萬元予玉山銀行，被告為連帶債務人及義
    務人。嗣於95年間因被告丙○○所經營之陞觀公司財務發生
    困難，上開房屋貸款多期逾期未繳，為免被告戊○○之信用
    受影響，被告丙○○遂將附表1 所示房地，以贈與方式於95
    年11月20日移轉過戶予被告戊○○。然約定由被告戊○○承
    接上開所餘房屋貸款638 萬7,379 元，並獨自負責繳息為贈
    與條件。又因被告丙○○陸續向其妹張哲菁借款350 萬元未
    予清償，被告戊○○復將其受贈自被告丙○○處之附表1 所
    示房地所有權移轉予張哲菁，且為求房貸債務之一致性，於
    徵得張哲菁之同意，共同以附表2 所示房地向華南商業銀行
    股份有限公司（下稱華南銀行）大同分行申請房屋貸款760
    萬元，用以代償玉山銀行之全數房貸債務。故被告戊○○受
    贈自被告丙○○處之附表1 所示房地權利已移轉予張哲菁而
    不存在，且被告間就附表1 所示房地所為之贈與乃附負擔之
    贈與，伊等並無以此脫產之意思，並非詐害債權。另陞觀公
    司於95年12月22日時債信良好，繳息亦屬正常，尚承包新莊
    市監視系統裝設工程、臺北港區監視系統建置工程，並與臺
    南縣警察局訂有採購契約，尚有工程款、採購款債權數百萬
    元可收取，亦足證伊等並無詐害原告債權之意。另被告戊○
    ○除清償上開玉山銀行房屋貸款外，另為被告丙○○代償國
    泰世華商業銀行股份有限公司（下稱國泰世華銀行）債務73
    萬餘元，故其雖名為受贈系爭房地，實係付出對價約393 萬
    餘元，使被告丙○○所負之債務減少，足認該行為並非詐害
    債權之行為。另原告所為撤銷訴訟，對其並無實益，且所指
    詐害債權與事實不符，故原告訴請撤銷伊等間之贈與行為及
    所有權移轉行為，並回復原狀，均無理由等語為辯。並聲明
    ：駁回原告之訴。
三、兩造所不爭執之事實：
  (一)被告丙○○於94年9 月5 日與原告簽訂保證書，約定於2 千
    萬元之額度內連帶保證訴外人陞觀公司向原告所負之借款等
    債務。嗣陞觀公司於95年6 月28日及同年11月8 日各向原告
    借款280 萬元及100 萬元，且於95年12月8 日即已因存款不
    足退票，自96年4 月16日起更未支付利息，迄今仍積欠原告
    合計本金380 萬元及利息、違約金未償還。
  (二)被告二人係夫妻，其等於92年7 月21日向第三人買受附表2
    所示之房地，並於同日共同以附表2 所示房地為玉山銀行設
    定最高限額910 萬元之抵押權，而向玉山銀行申請760 萬元
    之房屋貸款，被告為義務人及連帶債務人，迄95年12月止，
    尚有638 萬7,379 元之貸款未清償。
  (三)被告丙○○於95年12月22日以夫妻贈與為原因，將附表1 所
    示房地所有權移轉登記予被告戊○○。
  (五)被告戊○○及張哲菁於96年7 月31日以附表2 所示房地，為
    華南銀行大同分行設定最高限額抵押權912 萬元，被告戊○
    ○、張哲菁為債務人，該抵押權擔保之債權範圍並未及於原
    告對被告丙○○之上開380 萬元債權。
  (六)依財團法人聯合徵信中心資料，被告丙○○於96年7 月間欠
    各銀行債務為1,141 萬1 千元，迄今仍未清償。
四、本件之爭點：(一)被告丙○○於95年12月22日以贈與為原因，
    將附表1 所示房地移轉登記予被告戊○○，是否害及原告對
    被告丙○○之債權？(二)原告得否依民法第244 條撤銷被告間
    上開贈與及所有權移轉登記行為，並塗銷系爭所有權移轉登
    記？茲析述如下：
  (一)被告丙○○於95年12月22日以贈與為原因，將附表1 所示房
    地移轉登記予被告戊○○，是否害及原告對被告丙○○之債
    權？
    按債務人所為之無償行為，有害及債權者，債權人得聲請
      法院撤銷之；債務人所為之有償行為，於行為時明知有損
      害於債權人之權利者，以受益人於受益時亦知其情事者為
      限，債權人得聲請法院撤銷之，民法第244 條第1 項、第
      2 項分別定有明文。次按所謂害及債權者係指因債務人之
      行為，致債權不能獲得滿足，亦即因債務人所為之有償或
      無償行為，致其責任財產減少，使債權不能或難於獲得清
      償之狀態屬之。而有害及債權之事實須於行為時存在，且
      於債權人行使撤銷權時，債務人處於無資力狀態。再按稱
      贈與者，謂當事人約定，一方以自己之財產無償給與他方
      ，他方允受之契約，民法第406 條定有明文。而所謂附有
      負擔之贈與，係指贈與契約附有約款，使受贈人負擔應為
      一定給付之債務者而言。乃特種贈與之一種，然該負擔並
      非對價，故附負擔之贈與仍屬無償契約。
    被告丙○○於94年9 月5 日與原告簽訂保證書，約定於2
      千萬元之額度內連帶保證陞觀公司向原告所負之借款等債
      務。嗣陞觀公司於95年6 月28日及同年11月8 日各向原告
      借款280 萬元及100 萬元，且於95年12月8 日即因存款不
      足而退票，自96年4 月16日起更未支付利息，迄今仍積欠
      原告合計本金380 萬元及利息、違約金未償還，為兩造所
      不爭執之事實，已如上述，是原告對被告丙○○有380 萬
      元之本金債權已堪認定。
    被告二人為夫妻，其等於92年7 月21日向第三人買受附表
      2 所示房地，各登記一半，即如附表1 所示房地之應有部
      分，並於同日共同以附表2 所示房地為玉山銀行設定最高
      限額910 萬元之抵押權，而向玉山銀行申請760 萬元之房
      屋貸款，被告丙○○、戊○○共同為該貸款之義務人及連
      帶債務人，迄95年12月止，尚有638 萬7,379 元之貸款未
      清償。被告丙○○則於95年12月22日以夫妻贈與為原因，
      將附表1 所示房地移轉登記予被告戊○○，為兩造所不爭
      執之事實，復有土地及建物登記謄本在卷為憑，此部分事
      實自堪認定。是兩造間於95年12月22日就附表1 所示房地
      所為之所有權移轉登記，依登記簿所載，係以贈與為原因
      ，即被告丙○○係將附表1 所示房地無償贈與予被告戊○
      ○。至被告辯稱其等雖以夫妻贈與為原因辦理所有權移轉
      登記，然實乃因被告丙○○斯時已有多期房貸未繳，為免
      損及被告戊○○之信用，復為節稅考量，始將被告丙○○
      名下如附表1 所示房地移轉予被告戊○○，並約定由被告
      戊○○承接上開玉山銀行之全部房屋貸款債務，故為「附
      負擔之贈與」云云。然查，被告既為夫妻，原就附表2 所
      示房地各有一半之應有部分，且共居於附表2 所示房地，
      被告戊○○亦係上開玉山銀行房屋貸款之連帶債務人之一
      ，衡諸常情，如被告戊○○尚有資力，焉有於其夫無力繳
      交房屋貸款之際，未能適時為其繳交房屋貸款，既保其信
      用於不墜，復得以防免附表2 所示房地遭銀行拍賣，反坐
      觀其夫積欠房屋貸款，再大費周章以贈與為原因辦理附表
      1 所示房地所有權移轉，再由其負責清償全數房屋貸款之
      理？如被告戊○○斯時亦無資力支付該房屋貸款，被告丙
      ○○又焉有附有一被告戊○○無力實現之「負擔」，而將
      其名下附表1 所示之房地贈與被告戊○○之理？且被告間
      更未就該債務承擔，徵求玉山銀行同意，而變更債務人，
      足見被告就此所辯，與常情不符，已難採信。又被告戊○
      ○復於96年7 月2 日以買賣為原因，將其名下如附表1 所
      示房地所有權應有部分移轉登記予被告丙○○之妹即訴外
      人張哲菁，亦為兩造所不爭執之事實，並有異動索引在卷
      為憑，被告自稱該「買賣」之對價係因被告丙○○前向張
      哲菁借款，以此買賣價金抵銷前所欠債務等情，然斯時附
      表2 所示房地均為被告戊○○所有，何以被告戊○○於斯
      時又願以其所有之財產為其夫清償所欠債務？益徵被告所
      辯其等於95年12月22日就附表1 所示房地所為之所有權移
      轉登記原因為「附負擔之贈與」云云，與事實不符。至被
      告以戊○○於96年間清償上開玉山銀行之房屋貸款，並代
      丙○○清償所欠國泰世華銀行73萬餘元之債務，以佐兩造
      間95年12月22日就附表1 所示之所有權移轉，原因確為附
      負擔之贈與，甚或係有償行為一節。然查，上開玉山銀行
      於附表2 所示房地設定之最高限額抵押權係96年8 月8 日
      始塗銷，所擔保之房屋貸款於96年8 月6 日始清償完畢，
      有不動產異動索引及玉山銀行交易明細查詢在卷為憑，縱
      令該玉山銀行之房屋貸款，係被告戊○○、訴外人張哲菁
      於96年7 月31日以附表2 所示房地，另向華南銀行大同分
      行設定最高限額抵押權912 萬元，而貸得款項用以清償，
      然距被告丙○○於95年12月22日將附表1 所示房地以贈與
      為原因移轉予被告戊○○之際，已有約7 個半月之久，實
      難據以認定兩造於96年11月20日、96年11月27日訂立贈與
      契約之際，即負有該「負擔」。況附表2 所示房地，於92
      年間設定予玉山銀行之抵押權最高限額為912 萬元，依一
      般銀行之貸放款實務，為求貸款金額能獲確保，附表2 所
      示房地於斯時之價值當逾912 萬元，被告丙○○就附表1
      所示房地之價值應於456 萬元以上，而92年至95年間，不
      動產景氣復甦，附表2 所示房地價值應更上揚，此由國泰
      世華銀行於96年6 月間另就附表2 所示房地設有第2 順位
      抵押權可得印證。則縱被告戊○○自被告丙○○處受贈附
      表1 所示房地時，確同意負擔被告丙○○原需負擔之貸款
      ，即貸款總額638 萬7,379 元之2 分之1 ，319 萬3,689.
      5 元，然被告丙○○之責任財產仍因該贈與行為而有所減
      少亦堪認定。矧被告戊○○受贈附表2 所示房地之際，既
      未將該房屋貸款債務人變更為其一人，復未實際清償該債
      務，故斯時被告丙○○所負之債務並未因此減少，益徵被
      告丙○○於95年12月22日就附表1 所示房地所為之上開贈
      與，使其責任財產減少。至被告戊○○雖於96年6 月20日
      自其帳戶提款30萬元轉匯至國泰世華銀行，再於96 年8月
      1 日匯款43萬7,273 元予國泰世華銀行，雖有存摺影本及
      款存入憑條、存款存根在卷可稽，然國泰世華銀行於95年
      5 月22日曾就附表2 所示房地假處分，至96年6 月27日始
      塗銷該假處分，復於96年6 月28日設定抵押權予國泰世華
      銀行，該抵押權嗣於96年8 月3 日塗銷，則有不動產異動
      索引在卷為憑，以被告戊○○二次匯款予國泰世華銀行之
      時間點係於該銀行塗銷假處分、及塗銷抵押權前後，反距
      被告丙○○於95年12月22日將附表1 所示房地移轉登記予
      被告戊○○已逾半年，甚或8 個月以上，顯難認屬該贈與
      之負擔，而係被告戊○○為免附表2 所示房地遭拍賣所為
      之清償。被告就其等於95年12月22日就附表1 所示房地所
      為之所有權移轉登記原因，實為附負擔之贈與，甚或係有
      償行為，既未能另行舉證以實其說，自難採信。故被告於
      95年12月22日就附表1 所示房地所為之所有權移轉之原因
      行為，當係贈與，屬無償行為，且使被告丙○○之責任財
      產因而減少，堪予認定。
    被告於95年12月22日就附表1 所示房地所為之所有權移轉
      之原因行為乃贈與，屬無償行為，使被告丙○○之責任財
      產減少，已如上述。而被告丙○○名下除附表1 所示房地
      外，已無其他資產，於95年12月22日將附表1 所示房地以
      贈與為原因移轉予被告戊○○前之數個月，已未能繳交房
      屋貸款，為其所自承，且依財團法人聯合徵信中心資料，
      被告丙○○於96年7 月間欠各銀行債務為1,141 萬1 千元
      ，迄今仍未清償，亦為兩造所不爭執之事實，自足認被告
      丙○○已無資力，故上開贈與行為及所有權移轉行為，有
      害及原告之債權。至被告辯稱陞觀公司另承包新莊市監視
      系統裝設工程、臺北港區監視系統建置工程，並與臺南縣
      警察局訂有採購契約，尚有工程款、採購款債權數百萬元
      可收取一節，縱令屬實，亦僅涉及陞觀公司有無資力之認
      定，與被告丙○○有無資力清償所欠原告款項無涉。
  (二)原告得否依民法第244 條撤銷被告間上開贈與及所有權移轉
    登記行為，並塗銷系爭所有權移轉登記？
    按民法第244 條撤銷權，自債權人知有撤銷原因時起，一
      年間不行使，或自行為時起，經過十年而消滅，民法第24
      5 條定有明文。經查，被告丙○○係於95年12月22日將附
      表1 所示系爭房地以贈與為原因，移轉所有權予被告戊○
      ○，已如上述。原告於96年10月4 日提起本件撤銷詐害債
      權之訴，並未罹於除斥期間，合先敘明。
    被告間於95年12月22日以95年11月20日、95年11月27日之
      贈與契約為原因所為之所有權移轉登記行為，害及原告上
      開債權，已如上述，揆諸上開規定，原告請求撤銷該贈與
      之債權行為，及所有權移轉登記之物權行為，均有理由，
      應予准許。
    又按債權人依民法第244 條第1 項或第2 項之規定聲請法
      院撤銷時，得並聲請命受益人或轉得人回復原狀，民法第
      244 條第4 項前段定有明文。被告間於95年11月20日就附
      表1 所示房地所為之贈與行為，及95年12月22日就附表1
      所示房地所為之所有權移轉之物權行為均有害及原告之債
      權，而得撤銷，已如上述，則原告自得請被告戊○○塗銷
      該所有權移轉登記，以回復原狀。至被告戊○○辯稱自被
      告丙○○處受贈之附表1 所示房地，業於96年7 月2 日出
      賣予張哲菁，無從塗銷云云。經查，被告戊○○於96年7
      月2 日以買賣為原因，將附表1 所示房地應有部分移轉登
      記予被告丙○○之妹即訴外人張哲菁，雖為兩造所不爭執
      之事實，然現被告戊○○名下既尚有附表1 所示房地之應
      有部分，自無所辯無從塗銷之情事，且分別所有係就系爭
      不動產上每一質點均存有應有部分，故實難認被告戊○○
      係將受贈自被告丙○○處之應有部分移轉予張哲菁，更難
      據此認為原告無從請求被告戊○○塗銷所有權移轉登記。
五、綜上所述，原告請求：(一)被告就附表1 所示房地，於95年11
    月20日、95年11月27日所為之贈與契約，及95年12月22日以
    贈與為原因所為之所有權移轉行為應予撤銷；(二)被告戊○○
    應將就附表1 所示房地經臺北市中山地政事務所於95年12月
    22日以贈與為原因所為之所有權移轉登記予以塗銷，為有理
    由，應予准許。
六、本件事實已臻明確，兩造其餘攻擊防禦方法及證據經予審酌
    ，於訴訟判決結果不生影響，爰不再逐一論述。
七、據上論結，本件原告之訴為有理由，爰依民事訴訟法第第78
    條、第85條第1 項前段，判決如主文。
中　　華　　民　　國　　96　　年　　12　　月　　31　　日
                  民事第二庭
                            法  官  方彬彬
以上正本係照原本作成。
如對本判決上訴須於判決送達後廿日內向本院提出上訴狀
中　　華　　民　　國　　96　　年　　12　　月　　31　　日
                            書記官  王玉雙
